【裁判字號】    97,消債更,370
【裁判日期】    971127
【裁判案由】    聲請更生程序
【裁判全文】
臺灣高雄地方法院民事裁定           97年度消債更字第370號
聲  請  人  甲○○
上列當事人因消費者債務清理事件聲請更生，本院裁定如下：
    主  文
聲請駁回。
聲請費用由聲請人負擔。
    理  由
一、聲請意旨略以：聲請人甲○○前因消費借貸、自用住宅借款
    、信用卡契約等原因，對金融機構負有如附表所示債務，所
    負無擔保或無優先權之債務總額未逾新臺幣（下同）1,200
    萬元。聲請人雖曾於95年5 月30日，與無擔保債權銀行中之
    最大債權銀行永豐國際商業銀行（原台北國際商業銀行）依
    金融主管機關協調成立之中華民國銀行公會會員辦理消費金
    融案件無擔保債務協商機制與如附表所示之無擔保債權人達
    成分期還款協議，每月需償還12,778元，惟聲請人每月收入
    僅28,070元，除負擔聲請人自身生活費用元之外，還需扶養
    母親顏鄭梅雀，每月需支出扶養費10,991元，實已無能力支
    付協商款項，係因不可歸責於己之事由，致履行有重大困難
    。且其債務總額高達818,123 元，已有不能清償債務之虞，
    爰依法聲請准予裁定更生等語。
二、按債務人不能清償債務或有不能清償之虞者，得依本條例所
    定更生程序，清理其債務；債務人對於金融機構因消費借貸
    、自用住宅借款、信用卡或現金卡契約而負債務，在聲請更
    生或清算前，應提出債權人清冊，以書面向最大債權金融機
    構請求協商債務清償方案，並表明共同協商之意旨；債務人
    與金融機構協商成立者，不得聲請更生或清算。但因不可歸
    責於己之事由，致履行顯有重大困難者，不在此限；本條例
    施行前，債務人依金融主管機關協調成立之中華民國銀行公
    會會員，辦理消費金融案件無擔保債務協商機制與金融機構
    成立之協商，準用前項之規定，消費者債務清理條例第3 條
    、第151 條第1 項、第5 項、第6 項分別定有明文。本條例
    之立法意旨，在於避免已陷入經濟上困境之消費者，於惡性
    循環之債務窘境中自生自滅，而衍生嚴重之社會問題，難以
    維持安定之社會經濟秩序，故為兼顧債權人、債務人雙方之
    利益，對陷於經濟上困境之消費者，乃允其於消費者債務清
    理條例施行後，得選擇以重建型之更生程序或清算型之清算
    程序清理其債務，藉以妥適調整債務人與債權人及其他利害
    關係人間之權利義務關係，保障債權人獲得公平受償，並謀
    求消費者經濟生活之重建復甦機會。惟對於已與金融機構協
    商成立，或於本條例施行前，已依金融主管機關協調成立之
    中華民國銀行公會會員辦理消費金融案件無擔保債務協商機
    制與金融機構成立協商之債務人，若非因不可歸責於己之事
    由，致履行顯有重大困難，僅係為圖謀減免債務，而不為債
    務之履行，自有違債權契約為誠信契約之本旨，故依消費者
    債務清理條例第151 條第6 項準用同條第5 項前段之規定，
    不得聲請更生或清算，始能避免債務人任意毀諾已成立之協
    商，濫用更生或清算之裁判上債務清理程序，肇致道德危險
    。而此處所謂「不可歸責於己之事由」，難以一概而論，應
    斟酌債務人毀諾時之情事判斷之，如客觀上聲請人之支出增
    多，或收入、收益減少，非其成立協商時所能預期，又如協
    商成立時所定之條件過苛，超越債務人之負擔能力而客觀上
    履行不能，或雖未超過債務人之所得，然留與債務人使用之
    資金過少，使債務人無法維持其基本生活，均屬之。
三、經查：
(一)聲請人曾於95年5 月間與當時最大債權銀行永豐銀行，依「
    金融主管機關協調成立之中華民國銀行公會會員辦理消費金
    融案件無擔保債務協商機制」與無擔保債權人達成分期還款
    協議，每月需償還12,778元，有卷附協議書可參（見本院卷
    第8頁），已足認定。而聲請人於97年2月間毀諾不再履行，
    亦為聲請人所自認（見本院卷第7頁）。聲請人聲請更生，
    本院自應先審酌聲請人是否因不可歸責於己之事由，致履行
    前開協議顯有重大困難，而符合聲請更生之要件。
(二)聲請人主張其每月需支出膳食費、交通費及其他雜費支出共
    計10,991元，並提出統一發票為證（本院卷第46至第55頁）
    ，惟聲請人並未提出全部開銷憑證，尚難遽認其主張為真，
    何況消費者債務清理條例雖期望使負債累累難以自力重建經
    濟生活之債務人得有更生之機會，然並無意保證每一債務人
    均能維持其原來之生活水準，毋寧係在保障債務人最低生活
    水準之前提下，使債務人盡力清償以得更生之機會。是債務
    人生活費用之支出，不應由債務人任意主張，只需得以維持
    其最低生活水準即可，查內政部公告之97年度高雄市低收入
    戶最低生活費，每人每月10,991元，聲請人主張之生活費既
    未逾上開標準，自無濫行浮報之虞，則認聲請人之主張自屬
    可採。又聲請人主張其須扶養其母親顏鄭梅雀，每月各須支
    付10,991元乙情，聲請人亦未提出全部開銷憑證以資證明，
    亦難信實，揆諸上開說明，亦以每人每月10,991元計算生活
    費。又顏鄭梅雀尚有包括聲請人在內之3 名子女，此為聲請
    人所自承（本院卷第6頁），則聲請人僅需負擔上開扶養費
    用之1/3，是聲請人每月需支付之扶養費用應為3,664元（
    10,991÷3，元以下四捨五入）。綜上，聲請人每月需支付
    之個人基本生活開銷及扶養費用總計14,655元。
(三)聲請人主張其毀諾時每月薪資28,070元乙情，有其存摺影本
    、95、96年度綜合所得稅各類所得資料清單及財產歸屬資料
    清單在卷可查（詳本院卷第11頁、第17至19頁），已足認定
    。則聲請人之收入扣除前開生活費用後，尚餘13,415元可供
    還款之用，足以支付協商款項，聲請人主張其無力支付協商
    款項而毀諾，不可歸責於己，已難採信。而聲請人債務雖高
    達818,123 元，為每月還款額60餘倍，然仍可於5、6年間清
    償，以聲請人31歲之年齡，距離法定退休年齡尚有數十年，
    應無不能清償之虞。
四、綜上所述，本件聲請人未能舉證證明有何不可歸責於己而毀
    諾之事由存在，其依原協商條件履行亦非顯有重大困難，核
    其聲請係屬聲請更生之要件不備，應予駁回。
五、依消費者債務清理條例第11條第1 項、第8 條前段，裁定如
    主文。
中    華    民    國    97    年    11    月    27    日
                  民事第五庭法  官  陳樹村
正本係照原本作成。
如對本裁定抗告須於裁定送達後10日內向本院提出抗告狀，並繳
納裁判費新台幣1,000元。
中    華    民    國    97    年    11    月    27    日
                                書記官  吳慕瑩


司法院資訊處製作；財團法人民間司法改革基金會備份。
